臺灣高等法院臺中分院刑事判決　　　　　　　九十三年度重上更(二)字第一八四號
　　上　訴　人
　　即　被　告　丙○○
　　選任辯護人　陳芝荃律師
　　　　　　　　宋永祥律師
右上訴人，因被告違反山坡地保育利用條例等案件，不服臺灣彰化地方法院八十八年
訴字第二一二號，中華民國八十八年七月三十一日第一審判決（起訴案號：臺灣彰化
地方法院檢察署八十七年度偵字第九九八０號，並經同署移
五一一六號）提起上訴，經本院判決後，由最高法院發回審理，本院判決如左：
    主  文
原判決關於丙○○部分撤銷。
丙○○共同違反水土保持義務人於山坡地從事堆積土石之行為，應先擬具水土保持計
劃，送請主管機關核定之規定，而未先擬具水土保持計劃，致生水土流失，處有期徒
刑柒月。
    事  實
一、丙○○明知彰化縣花壇鄉○○○段第三九四之九二號土地（為案外人黃經常、黃
    銅松、黃飛豹、黃如南、黃炳、黃得麟、黃修齊因繼承而共有取得），係經臺灣
    省政府於民國（下同）八十五年三月六日以八五府農水字第一二三一四號公告為
    山坡地保育利用條例第三條及水土保持法第三條第三款所稱山坡地，丙○○明知
    於該山坡地內從事堆積土石之行為，應先依山坡地保育利用條例及水土保持法之
    規定，擬具水土保持計畫，送請主管機關彰化縣政府核定後始得依法進行，竟於
    告知共有人而為土地使用人即水土保持義務人後，未先擬具水土保持計劃送核，
    即擅自開挖整平土地，並於八十七年九月二十六日以每日工資新臺幣二千元代價
    ，僱用有犯意聯絡及行為分擔之陳通好（業經原審判處有期徒刑六月，緩刑二年
    ，未據上訴，業已確定），駕駛車牌ＳＮ─六一二號營業貨運曳引車，載運廢棄
    土石傾倒於該山坡地上，傾倒堆積廢棄土面積約０．三六七一公頃（整平區為０
    ．三０二三公頃、堆置廢棄物土區約０．０六四八公頃），致破壞原本地表水源
    涵養之功能，若遇豪雨，即無法確實涵養水源，且泥沙土石大量流失，顯然已致
    生水土流失，同年九月二十六日十五時二十分許，陳通好駕駛曳引車在該土地傾
    倒廢棄土時，為警當場查獲。丙○○猶不知悔改，又基於上開接續犯意，自八十
    八年初起雇用乙○○為從事載運廢土之貨車司機，與丙○○基於犯意聯絡，由乙
    ○○駕駛車牌號碼ＲＸ─九二二號營業貨運曳引車，載運廢棄土再傾倒於該山坡
    地上，致破壞原本地表水源涵養之功能，若遇豪雨，即無法確實涵養水源，泥沙
    土石大量流失，顯然已致生水土流失。迨至八十八年二月二十八日下午三時二十
    分許，乙○○駕駛該曳引車在該地傾倒廢棄土時，為警當場查獲（乙○○經原審
    以另案判處有期徒刑六月確定在案）。
二、案經彰化縣警察局彰化分局報請臺灣彰化地方法院檢察署檢察官偵查起訴及移送
    本院併辦。
    理  由
一、訊據上訴人即被告（下稱被告）丙○○，對於右揭時地，未依山坡地保育利用條
    例及水土保持法之規定擬具水土保持計畫，送請主管機關彰化縣政府核定，逕行
    僱用司機陳通好、乙○○載運廢棄土傾倒於測量圖所示面積之事實，先後於偵審
    中供承不諱，核與證人即共犯陳通好、乙○○供稱情節相符，惟矢口否認有上開
    犯行，並先後辯稱：其係應地主要求，前往傾倒廢土，以供地主利用，未曾傾倒
    廢棄物，且其不知該地屬山坡保育地或水土保持法所稱山坡地，應先申請送核，
    其僅傾倒建築廢棄土，並未開挖整地及傾倒垃圾，應不致於造成水土流失云云，
    惟查：
(一)上開白沙坑段三九四之九二地號土地，係案外人黃經常、黃銅松、黃飛豹、黃如
    南、黃炳、黃得麟、黃修齊因繼承而共有取得，被告於八十七年九月間告知共有
    人後，即在該土地上開挖整地、傾倒廢棄土之犯罪事實，業據被告於警訊、偵查
    中、本院更審時供承不諱（參見警訊卷，九九八０號偵查卷八至九頁，本院更二
    審卷二六至二九頁），並經原審會同彰化縣彰化地政事務所人員至現場勘測明確
    ，此有土地登記簿謄本一份、警訊卷所附八十七年九月二十六日現場照片六幀、
    原審八十八年五月五日及同年六月九日勘驗筆錄及現場照片十六幀、土地複丈成
    果圖乙件附卷可證，事證極為明確，被告嗣於法院審理時，辯稱其未開挖整地，
    不知應先申請云云，核係卸責之詞，難以輕信。又被告於八十八年一月初起僱用
    乙○○傾倒廢土於上開土地之犯罪事實，業據被告於偵審中供承不諱（參見五一
    一六號偵查影印卷九頁），並有彰化縣彰化地政事務所上開土地複丈成果圖乙件
    、現場照片多幀及土地謄本一份可證，依被告兩次犯罪手法雷同，先後遭警查獲
    時間接近等情以觀，被告辯稱其不知該地點係山坡地，應先申請送核云云，礙難
  採信。
(二)彰化縣花壇鄉○○段第三九四之九二號土地，係屬山坡地保育利用條例第三條及
    水土保持法第三條所公告劃定之山坡地，業經臺灣省政府於八十五年三月六日以
    八五府農水字第一二三一四號公告為水土保持法第三條第三款所稱山坡地，此有
    彰化縣政府八十七年十一月二十四日八七彰府農保字第二一九一三二號函及附件
    一份在卷可憑，又依土地登記簿謄本所示，該土地列為山坡地保育區農牧用地，
    自屬山坡地無疑。再者，山坡地保育利用條例及水土保持法所規範之「致生水土
    流失」認定標準，依行政院農業委員會八十五年二月一日八五農林字第五一０三
    六０九Ａ號函文載稱：在水土保持法中言，例如有同法施行細則第三十五條第一
    項第一款至第七款情形之一者，即可稱為「水土流失」，此有該法令及本院九十
    年上訴字第八一六號、九十一年上更(一)字第三四九號等判決可佐。本件依現場
    相片顯示，被告八十七年九月間第一次開挖整地行為，未為任何水土保持措施，
    另於八十八年二月間再被查獲時，被告供稱「有於邊界設立擋土牆，阻擋土石流
    失」（參見五一一六號偵查影印卷十一頁），亦於本院更審時為相同供稱（參見
    本院更二審卷二七、二八頁），顯見因被告未先擬具水土保持計劃送請核定即逕
    行堆積土石，而嚴重破壞原本地表水源涵養之功能，若遇豪雨，即無法確實涵養
    水源，泥沙土石亦必大量流失，自堪認已致水土流失，應極明顯，要堪認定。
(三)被告雖於本院前審時提出相片，欲證明其所為未致水土流失云云（參見本院更一
    審卷三九至四一頁），但該相片並無拍攝日期，且九十二年十一月提出時已距案
    發日八十七年九月間，相隔甚遠，對照原審於八十八年五月五日及同年六月九日
    兩次勘驗時，現場多處傾倒廢棄土，溪谷前傾倒整排石子，多處土石下陷產生裂
    縫，該地水土已有流失現象，有上揭勘驗筆錄及現場照片十六幀在卷可參，可見
    被告所辯：未致水土流失云云，難以採信，是該相片自難據為被告有利之認定。
    再者，被告於本院更二審時請求本院函請臺灣省水土保持技師公會，就上開現場
    情狀，鑑定是否已造成水土流失乙節，經本院函查後，該會覆稱「本會鑑定程序
    需依據系爭土地之實測地形圖及其鑑界範圍，配合航照圖劃分集水區面積，再依
    水土保持技術規範調查地表植生、覆蓋或裸露情形、當地降雨強度及沖蝕指數、
    地形之坡長及坡度因子等，計算其現地沖蝕量是否大於合理之土壤流失量，故無
    法僅就照片及勘驗筆錄即鑑定否有致生水土流失之情形（參見本院更二審卷七十
    頁），是本案現狀因時空環境而有改變，顯無法再進行鑑定，被告上開辯稱，自
    難遽採。況且，共犯陳通好、乙○○部分，亦經原審分別以八十八年度訴字第二
    一二號、九十年度訴字第三八號判處罪刑確定在案（參見本院更一審卷七十頁）
    ，益見被告上開犯行，應甚灼然，要堪認定。從而，被告上開所辯，無非係飾卸
    之詞，不足採信，是被告上開共同犯行，洵堪認定，自應依法論科。
二、茲按，山坡地保育利用條例係規範依自然特徵，應用工程、農藝或植生方法，以
    防治山坡地沖蝕、地滑、土石流失之災害，保護自然生態景觀、涵養水源。該法
    所稱山坡地，係指國有林事業區、試驗用林地及保安林地以外，經省（市）主管
    機關參照自然形勢、保育利用需要，予以核定公告之公、私有土地。另按，水土
    保持法係為實施水土保持之處理與維護，以保育水土資源，涵養水源，減免災害
    ，促進土地合理利用，增進國民福址而制定，此觀該法第一條第一項之規定自明
    ，依該法第一條第二項規定：水土保持，依本法之規定，本法未規定者，適用其
    他法律之規定，可見本法係山坡地保育利用條例之特別法，依法規競合之特別法
    應優先適用普通法原則，應優先適用。茲查，被告為該土地之使用人，而依法為
    水土保持義務人（參照水土保持法第四條規定），自應依法先擬具水土保持計畫
    送請主管機關核定，始得在山坡地內從事堆積土石之行為，卻未先擬具水土保持
    計劃送核，即在山坡地從事堆積土石行為，致生水土流失，核其所為，係犯水土
    保持法第三十三條第三項前段之罪、山坡地保育利用條例第三十五條第三項之罪
    ，依上開說明，應依水土保持法第三十三條第三項規定論處。被告與共犯陳通好
    ，就事實欄八十七年九月間犯行，被告與共犯乙○○，就事實欄八十八年一月初
    起之犯行，均有犯意聯絡及行為分擔，均應以共同正犯論處。又被告八十八年一
    月初起之犯行（即八十九年度偵字第五一一六號），雖未經檢察官提起公訴，惟
    該部分與起訴部分有接續犯關係，為實質上一罪，並經檢察官移請本院併辦，依
    審判不可分原則，本院自應合併審理。再者，水土保持法已於九十二年十二月十
    七日修正公布第六條、第十二條條文，並刪除第十三條條文，該第十三條條文，
    移置於第十二條，第十二條條文內容巳有重大修正，且與本案之構成要件有關，
    雖第三十三條之構成要件及刑罰未經修正，仍應比較新舊法後，逕適用修正後之
    新法論處。原審經審理之結果，認被告罪證明確，予以論科，固非無見。惟查，
    原審認定被告上開犯行，應依山坡地保育利用條例第三十五條之規定論處，依上
    所述，顯有違誤。又原審未及就八十八年一月初之犯行，一併審理，亦有可議。
    被告提起上訴，否認上開犯罪，指摘原判決不當，固非可取。惟原判決關於被告
    部分，既有上開可議，即屬無可維持，應由本院將原判決關於被告部分予以撤銷
    改判。爰審酌被告為圖私人利益，於上址開挖整地，不思依法應擬具水土保持計
    畫送請核定，並設置維護設施，以致水土流失，破壞生態景觀，犯後態度等一切
    情狀，量處如主文第二項所示之刑，以示懲儆。
三、另查，廢棄物清理法所稱之廢棄物，分為一般廢棄物及事業廢棄物二類。建築廢
    棄物，固屬於事業廢棄物之範圍。然依內政部訂頒之「營建剩餘土石方處理方案
    」，營建剩餘土石方之種類包含建築工程、公共工程及建築物拆除工程施工所產
    生之剩餘泥、土、砂、石、磚、瓦、混凝土塊。又依行政院環境保護署八十七年
    十一月三十日環署廢字第００八０四二九號函所示，建築廢棄土、砂石、磚瓦，
    如依「營建廢棄土處理方案」之規範，併於工程剩餘土方辦理，其自出產至使用
    ，均為資源利用狀態，故不以廢棄物認定。是以營建剩餘之廢棄土石、磚瓦等物
    ，如依上開規範，可作為資源利用者，即不屬於上述廢棄物之範圍。本件被告所
    載運者係建築剩餘之廢棄土、磚塊、砂石，得依營建剩餘土石方處理方案之規範
    ，併於工程剩餘土方辦理而為可利用之資源，已據被告於本院前審時供述明確，
    足見被告所載運者並非廢棄物。又依八十六年三月二十八日修正之廢棄物清理法
    之規定，違反該法規定，僅科處罰鍰而已，並無刑罰之規定，且至八十八年七月
    十四日修正之廢棄物清理法始有刑罰之規定，本案犯罪時間係八十七年九月下旬
    、八十八年初至同年二月間，依罪刑法定主義之原則，應適用行為時之八十六年
    三月二十八日之法律，而檢察官起訴及移送併辦之罪名均為水土保持法第三十三
    條第三項前段之罪，自無廢棄物清理法適用之問題，附此載明。
四、檢察官移送本院併辦部分（即同署八十九年偵字第六七二五號、第七四二六號）
    ，固非無見。惟查，本案犯罪時間係八十七年九月起至八十八年二月間，而併辦
    犯罪時間係八十九年七月底至同年九月六日，兩案相距約近兩年，已難認有相同
    犯意。況且，本案犯罪地點係彰化縣花壇鄉○○○段三九四之九二號土地，併辦
    部分之犯罪地點則為彰化市○○段七七之八、一九、三七、八三、八四、八五、
    八六號，二者犯罪地點亦有不同。又依被告於併辦案件之偵查中供稱：「（影帶
    上你的六Ｊ─九九０號汽車有否載運建築廢棄物到彰化市○○路七七之八地號）
    沒有，載去花壇雙倫，沒有收據」云云（參見八十九年度偵字第六七二五號偵查
    卷八頁），佐以警訊卷所載「車號不詳」，及證人李垂榔所證內容等情（參見警
    訊卷十二之一頁之八十九年九月六日勘查筆錄，同上偵查卷三三頁），可見被告
    是否載往檢察官所指稱之地點，亦有可疑，足見該併辦部分，與本案間應無裁判
    上一罪關係，應甚明顯，且未據檢察官起訴，本院自屬無從併辦，應檢還檢察官
    另行依法辦理，附此敘明。
據上論斷，應依刑事訴訟法第三百六十九條第一項前段、第三百六十四條、第二百九
十九條第一項前段，水土保持法第三十三條第三項前段、山坡地保育利用條例第三十
五條第三項，刑法第二十八條、第二條第一項前段、第十一條前段，判決如主文。
本案經檢察官甲○○到庭執行職務
中華      民      國    九十三    年      十二      月    二十一  日
                                   臺灣高等法院臺中分院刑事第二庭
                                         審判長法  官  羅  禮  政
                                               法　官  陳  欣  安
                                               法　官　蔡　聰　明
右正本證明與原本無異。
如不服本判決應於收受送達後十日內向本院提出上訴書狀，其未敘述上訴之理由者並
得於提起上訴後十日內向本院補提理由書（均須按他造當事人之人數附繕本）。
                                               書記官  郭　振　祥
中     華     民     國     九十三     年     十二     月    二十二     日
水土保持法第三十三條：
有下列情形之一者，處新臺幣六萬元以上三十萬元以下罰鍰：
一、違反第八條第一項規定未依水土保持技術規範實施水土保持之處理與維護，或違
    反第二十二條第一項，未在規定期限內改正或實施仍不合水土保持技術規範者。
二、違反第十二條至第十四條規定之一，未先擬具水土保持計畫或未依核定計畫實施
    水土保持之處理與維護者，或違反第二十三條規定，未在規定期限內改正或實施
    仍不合水土保持技術規範者。
前項各款情形之一，經繼續限期改正而不改正者或實施仍不合水土保持技術規範者，
按次分別處罰，至改正為止，並令其停工，得沒入其設施及所使用之機具，強制拆除
及清除其工作物，所需費用，由經營人、使用人或所有人負擔。
第一項第二款情形，致生水土流失或毀損水土保持之處理與維護設施者，處六月以上
五年以下有期徒刑，得併科新臺幣六十萬元以下罰金；因而致人於死者，處三年以上
十年以下有期徒刑，得併科新臺幣八十萬元以下罰金；致重傷者，處一年以上七年以
下有期徒刑，得併科新臺幣六十萬元以下罰金。
                                                              　　　　　Ｆ
